【裁判字號】    94,訴,1
【裁判日期】    980902
【裁判案由】    侵權行為損害賠償
【裁判全文】
臺灣高等法院民事判決                     94年度訴字第1號
原      告    乙○○
訴訟代理人    劉樹志律師
被      告    弘祥交通股份有限公司
兼法定代理人  丙○○
被      告    甲○○
共      同
訴訟代理人    詹順貴律師
              謝庭恩律師
              洪韶瑩律師
上列當事人間因侵權行為損害賠償事件，原告提起刑事附帶民事
訴訟，經本院刑事庭移送前來（92年度交附民字第109號 ），本
院於98年8月19日言詞辯論終結，判決如下：
    主  文
被告應連帶給付原告新台幣陸拾貳萬伍仟肆佰柒拾貳元及自民國
九十二年十二月十七日起至清償日止，按年息百分之五計算之利
息。
原告其餘之訴及假執行之聲請均駁回。
訴訟費用由被告連帶負擔五分之二，餘由原告負擔。
    事實及理由
甲、程序方面：
一、被告弘祥交通股份有限公司（下稱弘祥公司）之法定代理人
    原為陳高滿玉，嗣於本院審理中變更為丙○○，有公司基本
    資料查詢可憑，並據其具狀聲明承受訴訟（本院卷(一)頁10-
    11），核與民事訴訟法第170條、第175條第1項、第176條之
    規定，並無不符，應予准許。
二、按訴狀送達後，原告不得將原訴變更或追加他訴。但擴張或
    減縮應受判決事項之聲明者，不在此限，民事訴訟法第255
    條第1項第3款定有明文。本件原告起訴時，原聲明請求「被
    告應連帶給付原告新台幣（下同 ）3,691,042元及自起訴狀
    繕本送達翌日起加計法定遲延利息」（見本院92年度交附民
    字第109號卷頁2）；嗣於起訴狀繕本送達被告後，變更其起
    訴聲明請求「被告應連帶給付原告1,709,121 元及自起訴狀
    繕本送達翌日起加計法定遲延利息」（見本院卷(二)頁73、77
    ）。核屬減縮應受判決事項之聲明，揆諸上揭規定，核無不
    合，亦應准許。
乙、實體方面：
一、原告起訴主張：
（一）被告丙○○為弘祥公司之現場負責人，負責調度聯結車輛
      之工作，被告甲○○則為弘祥公司僱用之聯結車司機。民
      國91年9月16日上午9時許，甲○○駕駛KB-175號曳引車，
      拖曳07-GA號板架（下稱系爭板架） 至桃園縣楊梅鎮○○
      街○段154之1號前，在丙○○授意下， 違反道路交通安全
      規則第140條第4款之規定，將系爭板架停放在道路北往南
      方向之右側，適原告之子即被害人熊芳強於同年月17日上
      午7時10分許，騎乘牌照FL6-715號重型機車行經該路段，
      為閃避系爭板架，變換至快車道行駛，遭訴外人林祺凱駕
      駛車號7K-9513 號自用小客車，疏未注意保持安全間隔，
      自後方超越時不慎擦撞，因而重心失穩，復反彈撞到系爭
      板架後倒地，造成頭部外傷合併硬腦膜下出血、顱底骨折
      、兩側肺挫傷性出血、左前臂及左小腿挫傷等傷害，經送
      醫急救後，仍因傷勢過重而於同年月19日上午12時51分許
      不治死亡。
（二）被害人熊芳強為原告之子，原告於熊芳強死亡時為53.3歲
      ，依行政院主計處公佈之國人女性平均壽命78.8歲計算，
      尚有餘命25.5年，又依行政院主計處公佈之台灣省每人每
      月最低生活費用標準為8,426元， 則每人每年最低生活費
      用標準為101,112元， 故依霍夫曼式計算法及依熊芳強原
      應負擔之扶養義務比例計算，原告爰依民法第192條第2項
      之規定，請求扶養費563,681元。 又原告辛苦扶養熊芳強
      成年，正賴熊芳強之反哺，以為經濟上及精神上之寄託，
      詎熊芳強正值青年而遭橫禍，原告白髮人送黑髮人，所遭
      受之精神痛苦，實非筆墨所能形容，斟酌原告之工作能力
      、經濟能力、仰賴被害人之程度，併依民法第194 條之規
      定，請求精神慰撫金200萬元， 以上合計原告所受之損害
      為2,563,681元。 而被告丙○○、甲○○均為被告弘祥公
      司所僱用，其等將系爭板架放置於道路上，為執行職務之
      行為，則依民法第185條、第188條第1 項前段，自應與訴
      外人林祺凱連帶負損害賠償之責任。惟依民法第280 條、
      第188條第3項之規定，扣除無內部分擔額之被告弘祥公司
      外，本件車禍共同行為人之被告與林祺凱內部分擔額應各
      為1/3， 因原告已經與林祺凱和解，故被告僅需連帶賠償
      1,709,121元（2,563,681×2/3＝1,709,121）。
    並於本院聲明：
    (一)被告應連帶給付原告1,709,121元及自起訴狀繕本送達翌
      日起至清償日止，按年息5%計算之利息。
    (二)願供擔保，請准宣告假執行。
二、被告則抗辯如下：
（一）系爭板架所停放之系爭道路為白線15公分寬的路邊白實線
      ，其性質應為道路交通標誌標線號誌設置規則第183條第1
      項所規定之「路面邊線」，而非快慢車道分隔線，而該路
      面邊線外側，依交通部路政司路台營字第0940401267號函
      所示，非屬車道範圍，路面邊線以外之範圍，除另有特別
      規定，尚非不得供作停車之用，此外，系爭白實線並無道
      路交通安全規則第111條、第112條禁止或禁止臨停之標誌
      、標線，因此，該路面邊線外側得供停車之用。則被告甲
      ○○將拖車停放於白實線外側，且未超出白實線，並未影
      響車輛之正常通行，與熊芳強死亡並無因果關係，不具備
      侵權行為法上之故意過失構成要件。
（二）本件實係由訴外人林祺凱違反道路交通安全規則第101 條
      ，及熊芳強違反第97條第1項第4款之規定，始為本件肇事
      之主要原因。退步言之，縱認被告等就本件車禍有過失，
      惟系爭白實線之外側並非車道，熊芳強違規駕駛機車行駛
      於系爭白實線外側，亦係與有過失，且原告請求之慰撫金
      亦過高。而訴外人林祺凱為本件肇事之主要原因，故其至
      少應就熊芳強之死亡負超過80% 之責任，因此，就原告所
      受損害之80%部分，被告亦已同免其責。
    並聲明：
    (一)原告之訴及其假執行之聲請均駁回。
    (二)如受不利判決，願供擔保請准免為假執行。
三、兩造不爭執事實：
（一）被告丙○○為被告弘祥公司之現場負責人，負責調度聯結
      車輛之工作，被告甲○○則為弘祥公司僱用之聯結車司機
      。91年9月16日上午9時許，甲○○駕駛KB-175號曳引車，
      將所拖曳之07-GA 號系爭板架，停放在桃園縣楊梅鎮○○
      街○段154之1號前。
（二）被害人熊芳強於同年月17日上午7時10分許，騎乘牌照FL6
      -715號重型機車行經該路段，遭訴外人林祺凱駕駛車號7K
      -9513 號自用小客車，自後方超越時不慎擦撞，造成頭部
      外傷合併硬腦膜下出血、顱底骨折、兩側肺挫傷性出血、
      左前臂挫傷、左小腿挫傷等傷害，經送醫急救延至同年月
      19日上午12時51分許不治死亡。
四、兩造之爭執及論斷：
    原告主張被告丙○○授意甲○○違規停放系爭板架，致被害
    人熊芳強為閃避系爭板架而遭林祺凱開車擦撞後反彈撞擊系
    爭板架致死，被告丙○○、甲○○與林祺凱應負共同侵權行
    為之連帶賠償責任，被告弘祥公司並應負僱用人之連帶賠償
    責任等語，惟為被告所否認，並以前揭情詞置辯。是本件兩
    造之爭點為：(一)被告就被害人熊芳強之死亡是否應負連帶
    賠償責任？(二)原告請求賠償之項目及金額，有無理由？
    (三)被害人熊芳強是否與有過失？茲分別論述如下：
  (一)關於被告就被害人熊芳強之死亡應否負連帶賠償責任之爭
      點：
    １、按刑事訴訟判決所認定之事實，固非當然有拘束民事訴
        訟判決之效力，但民事法院調查刑事訴訟原有之證據，
        而斟酌其結果以判斷事實之真偽，並於判決內記明其得
        心證之理由，即非法所不許（最高法院49年台上字第
        929號判例意旨參照 ）。本件侵權行為損害賠償事件，
        係原告提起刑事附帶民事訴訟，經本院刑事庭移送前來
        ，且兩造均援用刑事訴訟相關卷證以為攻擊防禦之方法
        ，依上開說明，本院自得調查刑事訴訟原有之證據，而
        斟酌其結果以判斷本件爭議事實之真偽，先予敘明。
    ２、被告甲○○於91年9月16日上午9時許，駕駛KB-175號曳
        引車，將所拖曳之07-GA 號系爭板架，停放在桃園縣楊
        梅鎮○○街○段154之1號前，嗣於翌日上午7時10分許，
        被害人熊芳強騎乘上開機車，在該處為閃避系爭板架，
        偏左行駛時，遭訴外人林祺凱所駕駛之車號7K -9513號
        自用小客車自後方擦撞死亡之事實，為兩造所不爭執。
        而系爭車禍之目擊證人黃正屏於桃園縣警察局楊梅分局
        警詢中證稱：「我於91年9月17日7時10分許，上班行經
        楊梅鎮○○街○ 段時，看見一部與我同方向之重機車及
        一輛同方向行駛之自小客發生車禍，該自小客於車禍發
        生後肇事逃逸，……看見前方一輛重機車騎在慢車道上
        ，然後看見前方之重機車騎士因他騎乘之慢車道上前有
        一拖車板架，我就看見那位重機車騎士閃避拖車板架，
        將車騎至靠汽車行駛之車道上後，在我左後方有一部銀
        色自小客車直行，在我前方之重機車騎士在閃避停放慢
        車道之拖車板架前，該直行之銀色自小客車就擦撞到該
        輛重機車，以致該輛重機車騎士重心不穩，直接擦撞到
        該停放於路旁之拖板架後，倒地不起，該重機車就滑到
        騎士倒地的前方，該車騎士之安全帽在擦撞到拖車板架
        後，飛到對面車道，該部與重機車發生擦撞之銀色自小
        客車就往前方加速逃逸」等語明確（見台灣桃園地方法
        院檢察署91年度相字第1473號卷，下稱相驗卷，頁32正
        反面），且於刑事案偵查及審理時復為相同證述（見台
        灣桃園地方法院檢察署91年度偵字第18238 號卷頁45反
        面、台灣桃園地方法院92年度交訴字第27號卷頁38、45
        ）。而訴外人林祺凱亦自陳：其於系爭車禍發生當日駕
        駛上開自小客車與不詳物體發生碰撞，致其自小客車右
        前方霧燈破裂，保險桿毀損，其於肇事後並未停車等語
        （見相驗卷頁31、37）。參以系爭車禍現場有明顯刮地
        痕，機車左、右側均有擦痕，上開自小客車右側後門下
        方有明顯擦痕，且系爭板架左前輪胎、左側栱桿亦留有
        擦痕，有桃園縣警察局道路交通事故調查報告表及現場
        照片可稽（見相驗卷頁11、15-21、47-48、55-56 ）。
        又採自被害人熊芳強肇事時所穿著之右腳鞋子上有藍色
        油漆，經與採自系爭板架左側栱桿刮取之藍色油漆，以
        紅外線光譜分析法、掃瞄式電子顯微鏡/X射線能譜分析
        法、熱裂解氣相層析質譜分析法分析結果，兩者均相似
        ，此有刑事警察局92年1 月15日刑鑑字第0910279932號
        鑑驗通知書可憑（台灣桃園地方法院92年度交訴字第27
        號卷頁55-59）， 由此益徵上開證人所證被害人熊芳強
        遭林祺凱開車擦撞後有反彈擦撞系爭板架乙節，堪以採
        信。而熊芳強係因系爭車禍致頭部外傷合併硬腦膜下出
        血、顱底骨折、兩側肺挫傷性出血、左前臂挫傷、左小
        腿挫傷等傷害，經送醫後仍不治死亡，亦有敏盛綜合醫
        院診斷證明書及檢察官率同法醫相驗之相驗筆錄、相驗
        屍體證明書、驗斷書可憑（見相驗卷頁10、23、26、39
        -44 ）。互核以觀，足見熊芳強係在騎乘上開機車經過
        肇事地點，為閃避擋住去路之系爭板架而偏左行駛時，
        遭後方林祺凱駕駛之自小客車自右前方擦撞，以致機車
        重心不穩而向右擦撞到系爭板架後倒地致死，應認被告
        甲○○放置系爭板架之行為與熊芳強之死亡結果間有相
        當因果關係。被告辯稱：系爭板架之停放與車禍發生間
        不具因果關係云云，尚不足採。
    ３、依上開調查報告表所載，肇事當時天候晴、日間自然光
        、路面鋪設柏油、乾燥無缺陷、無障礙物、視距良好，
        並無不能注意之情事，而林祺凱疏未注意其右前方有上
        開機車為閃避板架，致偏左駛入其自小客車前方之路況
        ，且未注意與熊芳強騎乘之機車左側保持安全距離而貿
        然自後超車前行，致其自小客車右前方擦撞上開機車左
        側肇事，林祺凱就系爭車禍之發生顯有過失，此亦為兩
        造所不爭執。而被告雖均辯稱：系爭板架停放地點乃路
        面邊線外側，非屬車道範圍，依道路交通安全規則第
        111條、第112條等規定得供停車之用，故將板架停放在
        路面邊線外側並無過失云云。惟查：
      (1)依92年9 月24日修正前之道路交通標誌標線號誌設置規
        則第183條第1項前段規定：「路面邊線，用以指示路肩
        或路面外側邊緣之界線。其線型為白實線，線寬為15（
        至20）公分，整段設置。」同規則第183條之1前段規定
        ：「快慢車道分隔線，用以指示快車道外側邊緣之位置
        ，劃分快車道與慢車道之界線。其線型為白實線，線寬
        為10公分，除臨近路口（30公尺內）得採車道線劃設外
        ，應採整段設置，但交岔路口免設之。」。本件系爭板
        架停放之桃園縣楊梅鎮○○街○段154之1 號前之道路，
        中間為黃色之車道分向虛線，中間車道外劃有白實線，
        線寬15公分，白實線至道路邊緣為3 公尺，有上開現場
        照片可稽，依其白實線之線寬，雖不符上開規定「快慢
        車道分隔線」之劃設，而與「路面邊線」一致；然徵之
        道路交通標誌標線號誌設置規則第183條第2項就「路面
        邊線」之圖例所示，「路面邊線」應係設置在道路邊緣
        處，而系爭道路上白實線至道路邊緣尚有3 公尺之多，
        足供一般人車通行之用，實係供公眾通行使用道路之一
        部分，並非道路邊緣。參以證人即肇事路段主管機關楊
        梅鎮公所之設置標線承辦人黃翃元於上開刑事案件庭更
        一審證述：肇事路段屬市區道路，主管機關為楊梅鎮○
        ○○○○路段有南、北各一線道，旁邊有剩餘道路各約
        3 公尺，通稱為路肩，但這係高速公路才有這個名稱，
        一般道路不這麼稱；此段道路，中間係黃色虛線，表示
        分向，兩側係白實線，規範車道範圍；白實線以外係剩
        餘道路，作為慢車、用路人混合使用；機車可以在剩餘
        道路上開，那也屬道路；該路段剩餘道路依規定（道路
        交通安全規則第140條第4款、道路交通管理處罰條例第
        82條第1項第4款）不可停放板架等語在卷（見本院刑事
        庭93年度交上更(一)字第14號卷頁32-34 ），其所證劃設
        情形與現場道路設置狀況相符，由此益徵，該白實線顯
        非為「路面邊線」而劃設。而黃翃元係經楊梅鎮公所指
        派到院說明肇事路段設置標線之相關事項，且其證稱：
        職稱係「楊梅鎮公所市場管理員」，楊梅鎮道路劃線與
        其業務有關等語，則黃翃元就其職掌肇事路段設置標線
        之業務所為肇事路段設置標線狀況之證述，自堪以採信
        。被告以黃翃元職稱係「楊梅鎮公所市場管理員」為由
        ，辯稱其證詞不足採云云，尚屬無據。
      (2)又車輛之分類等事項之規則，係由交通部會同內政部定
        之，道路交通管理處罰條例第92條第1項規定至明；而
        道路交通安全規則第1條並規定：「本規則依道路交通
        管理處罰條例第92條第1項規定訂定之。」足見交通部
        亦為車輛分類主管機關之一，得對車輛屬類等權責範圍
        事項為釋示。依交通部96年11月29日交路字第09600586
        18號函釋，系爭板架應為道路交通安全規則第2條第1項
        第9款所稱之「拖車」（ 即指由汽車牽引，其本身無動
        力之車輛）；依同規則第140條第4款規定，任何人不得
        利用道路放置拖車（見本院刑事庭96年度交上更(二)字第
        21號卷頁21）。又被告丙○○為弘祥公司之現場負責人
        ，負責調度車輛、管理車輛及車輛之停放，被告甲○○
        則為弘祥公司僱用之聯結車司機，負責駕駛聯結車、停
        放車輛及板架等業務，為被告丙○○於警詢時所自承（
        見相驗卷頁7 反面），而系爭板架係甲○○依丙○○指
        示停放桃園縣楊梅鎮○○街○段154之1 號前，亦據甲○
        ○於偵查中陳明在卷（見台灣桃園地方法院檢察署91年
        度偵字第18238號卷頁24反面 ），則其二人將系爭板架
        停放在桃園縣楊梅鎮○○街○段154之1 號前之剩餘道路
        ，自有違道路交通安全規則第140條第4款規定之過失，
        尚無從引用道路交通安全規則第111條、第112條有關一
        般汽車臨時停車或停車之規定以求免責，此觀之台灣省
        車輛行車事故覆議鑑定委員會93年3月3日府覆議字第
        9310005號鑑定函亦認定： 本件拖板車違規停置，有違
        道路交通安全規則第140條第4款之規定等語（見本院92
        年度交上訴字第271號卷頁83 ）自明。況被告甲○○、
        丙○○因停放系爭板架之行為，亦經本院97年度重交上
        更(三)字第103 號刑事判決認定成立業務過失致死罪，且
        判處罪刑在案，並經最高法院以97年度台上字第5943號
        判決駁回被告上訴確定。是原告主張被告甲○○、丙○
        ○應與林祺凱就系爭車禍所致熊芳強之死亡應負共同侵
        權行為之過失責任，即非無據。
      (3)至被告提出台灣桃園地方法院民事庭向草湳派出所查詢
        系爭道路上白實線之性質，謂「該白實線係路面邊線」
        ，另交通部路政司94年8 月23日路台營字第0940401267
        號函稱：「路面邊線外側非屬車道範圍，尚非不得供作
        停車之用」等語（見本院卷(二)頁65-66 ），及台灣省桃
        園縣區車輛行車事故鑑定委員會92年12月30日府車鑑桃
        字第920715之1 號鑑定意見略謂：「甲○○停放之板架
        係停於馬路邊線白實線之外，就所附照片觀之並未佔用
        車道，況該處停放板架，參照道路交通管理處罰條例第
        56條及道路交通安全規則第112 條，未有禁止之規定，
        故認甲○○似不宜課過失責任」等語（見本院卷(二)頁70
        ），與楊梅鎮公所針對98年6月9日民眾詢問回覆「有關
        新農街二段車道兩側白實線稱為路面邊線，路面邊線外
        如尚有空間是可以停車」等語（見本院卷(二)頁126），
        均與上述系爭道路之實際狀況有間，且未敘及道路交通
        安全規則第140條第4款不得利用道路放置拖車規定之適
        用，尚不足據為被告有利之認定。
  (二)關於原告請求賠償金額之爭點：
    １、按因故意或過失不法侵害他人之權利者，負損害賠償責
        任。又數人共同不法侵害他人之權利者，連帶負損害賠
        償責任不能知其中孰為加害人者，亦同。造意人及幫助
        人，視為共同行為人。再，受僱人因執行職務，不法侵
        害他人之權利者，由僱用人與行為人連帶負損害賠償責
        任。民法第184條第1項前段、第185條、第188條第1 項
        前段分別定有明文。查被告弘祥公司之受僱人丙○○、
        甲○○共同執行停放系爭板架之職務，疏未注意應依規
        定停車，而在系爭道路上違規停放系爭板架即上引規定
        之拖車，致被害人熊芳強沿系爭道路騎乘機車行經肇事
        地點，遭系爭板架擋住去路，為閃避該板架而偏左行駛
        時，為自後而來、由林祺凱駕駛之小客車自右前方擦撞
        ，以致機車重心不穩，又反彈向右擦撞到拖車板架後倒
        地，受有頭部外傷合併硬腦膜下出血、顱底骨折、兩側
        肺挫傷性出血、左前臂挫傷、左小腿挫傷等傷害，經送
        醫後不治死亡，被害人之死亡與被告丙○○、甲○○停
        放系爭板架之過失行為間有相當因果關係，已如上述，
        依前揭規定，被告弘祥公司、丙○○、甲○○自應與訴
        外人林祺凱連帶負損害賠償責任。茲就原告請求賠償之
        損害，應否准許，分述為次：
      (1)扶養費部分：
        本件被害人熊芳強為原告之子，而原告尚有長女熊玉
          芳、次女熊雲芳，此有戶籍謄本可稽（見本院卷(一)頁
          114-115、124），是依民法第1114條第1項第1款直系
          血親相互間，互負扶養義務之規定，被害人熊芳強應
          與熊玉芳、熊雲芳共同對原告負扶養之義務。按民法
          第192條第2項規定：被害人對於第三人負有法定扶養
          義務者，加害人對於該第三人亦應負損害賠償責任。
          依此規定請求加害人一次賠償扶養費用，須先認定被
          害人於可推知之生存期內，應向第三人支付扶養費用
          之年數及其歷年應付之數額，並就歷年將來應付之數
          額，各以法定利率為標準，依霍夫曼式計算法，扣除
          各該年以前之利息，俾成歷年現在應付之總數以為賠
          償額（最高法院29年度附字第379 號判例意旨參照）
          。本件被害人熊芳強為61年9月3日生，於91年9 月19
          日死亡時為30歲，原告為38年6月9日生，於被害人熊
          芳強死亡時為53.3歲，此有戶籍謄本在卷可稽（附本
          院92年度交附民字第109號卷 ），依行政院主計處92
          年9 月17日公布之國人女性平均壽命78.8歲計算，原
          告餘命年數為25.5年，依上說明，自應以原告之餘命
          年數為基準計算應支付之扶養費用。
        又依行政院主計處於92年2月18日公布之台灣省每人
          每月最低生活費用標準為8,426元，即每人每年最低
          生活費用標準為101,112元，則依霍夫曼式計算法扣
          除中間利息及熊芳強原應負擔之扶養義務比例1/3計
          算，原告依民法第192條第2項規定，得一次請求給付
          之扶養費數額為563,681元【計算式：〔（101,112×
          16.0000000）＋（101,112×0.5÷2.225）〕÷3＝
          563,681，元以下4捨5入】，此數額亦為被告所不爭
          執（見本院卷(二)頁105反面、129）。
      (2)精神慰撫金部分：
        按不法侵害他人致死者，被害人之父、母、子、女及配
        偶，雖非財產上之損害，亦得請求賠償相當之金額。原
        告為被害人熊芳強之母，是其依上開規定請求被告賠償
        非財產上損害，亦屬有據。本院審酌原告國小肄業，從
        未就業，僅操持家務，而其夫即熊芳強之父早於75年病
        歿，原告獨立扶養子女成年，於仰賴子女反哺照顧之際
        ，被害人熊芳強正值青年意外死亡，原告因此須忍受喪
        子之痛苦程度甚鉅，而被告丙○○專科肄業，每月收入
        約3萬元，未婚，名下有靠行卡車及自用小客車各1台，
        無其他不動產；被告甲○○則為駕駛聯結車司機之經濟
        能力等一切狀況，認為原告請求精神慰撫金，以100 萬
        元為適當。逾此數額之請求，尚難准許。
      (3)綜此，原告所受損害之數額共1,563,681元（計算式：
        563,681＋1,000,000元＝1,563,681元）。
    ２、次按，僱用人依民法第188條第1項賠償損害時，對於為
        侵權行為之受僱人，有求償權，同條第3 項定有明文。
        又連帶債務人相互間，除法律另有規定或契約另有訂定
        外，應平均分擔義務。但因債務人中之一人應單獨負責
        之事由所致之損害及支付之費用，由該債務人負擔。而
        債權人向連帶債務人中之一人免除債務，而無消滅全部
        債務之意思表示者，除該債務人應分擔之部分外，他債
        務人仍不免其責任。民法第280條、第276條亦有明文。
        本件訴外人林祺凱於被害人熊芳強死亡後已與原告達成
        和解，此有和解書在卷可稽（見本院卷(一)頁125-127 ）
        ，則依上開說明，除無內部分擔額之被告弘祥公司外，
        被告甲○○、丙○○與林祺凱對本件車禍損害之發生參
        與原因力而均有過失，已如上述，自應各依其原因力之
        強弱及過失輕重之程度為損害之分擔。經查：
      (1)本件車禍之發生原因，乃被告丙○○授意甲○○違規停
        放系爭板架，致熊芳強騎乘機車經過肇事地點，為閃避
        擋住去路之系爭板架而偏左行駛時，遭後方林祺凱駕駛
        自小客車疏未注意車前之路況，且未注意與熊芳強騎乘
        之機車左側保持安全距離即貿然自後超車前行，致其自
        小客車右前方擦撞上開機車左側肇事，故林祺凱因駕駛
        疏失而擦撞之行為為肇事主因；被告丙○○授意甲○○
        違規停放系爭板架之行為乃肇事次因。又訴外人林祺凱
        係違反道路交通安全規則第94條第3項、第101條第5 款
        有關應注意車前狀況及應保持超車安全間隔之注意規定
        ，而被告甲○○、丙○○則係違反道路交通安全規則第
        140條第4款有關不得利用道路放置拖車之禁止規定，相
        互衡之，堪認訴外人被告甲○○、丙○○有共同違反禁
        止規定而為積極作為之過失，而訴外人林祺凱則有違反
        注意規定而消極不作為之過失。綜觀上述造成本件車禍
        之原因力與過失程度，應認訴外人林祺凱應負60% 過失
        責任；被告甲○○、丙○○應平均負擔40% 過失責任，
        即各負20% 之過失責任。
      (2)準此，原告所受損害之數額共1,563,681元， 而原告已
        與林祺凱和解而免除其應負擔部分之債務，則除無內部
        分擔額之被告弘祥公司外，本件車禍共同行為人被告甲
        ○○、丙○○之內部分擔額各為20%，故被告3人尚應連
        帶賠償原告625,472元（1,563,681×0.2×2＝625,472
        ）。
  (三)關於被害人熊芳強是否與有過失之爭點：
      本件系爭板架停放之桃園縣楊梅鎮○○街○段154之1 號前
      之道路，中間為黃色之車道分向虛線，中間車道外劃有白
      實線，白實線至道路邊緣尚有3 公尺之多，足供一般人車
      通行之用，實係供公眾通行使用道路之一部分，並非道路
      邊緣，得供機車行駛使用等情，已如上述。則被告辯稱：
      熊芳強騎乘機車有違反道路交通安全規則第97條第4 款駛
      出路面邊線規定之過失情形云云，尚不足採。又本件車禍
      主因乃訴外人林祺凱違反道路交通安全規則第94條第3 項
      、第101條第5款有關應注意車前狀況及應保持超車安全間
      隔之注意規定而貿然自後超車前行致其自小客車右前方擦
      撞上開機車左側肇事，亦如上述，則被告指稱：熊芳強未
      注意左後方車況暨保持安全距離，就本件車禍與有過失云
      云，亦屬無據。是被告抗辯被害人熊芳強與有過失應減輕
      或免除賠償金額，不足採信。
五、綜上所述，本件原告依據侵權行為法律關係，請求被告連帶
    給付625,472元及自起訴狀繕本送達翌日即92年12月17日（
    見本院92年度交附民字第109號卷頁6）起至清償日止，按年
    息5%計算之利息，為有理由，應予准許。逾此數額之請求，
    為無理由，應予駁回。又本件原告勝訴部分未逾150 萬元，
    不得上訴最高法院，經本院判決後即告確定，核無宣告假執
    行之必要；至原告敗訴部分假執行之聲請，因訴之駁回而失
    所附麗，故原告假執行之聲請應併予駁回。
六、本件事證已臻明確，被告聲請再函詢交通部路政司、楊梅鎮
    公所、楊梅分局草湳派出所，有關系爭道路標線之規劃、設
    置、修護暨有權定義之權責機關？及楊梅鎮公所市場管理員
    黃翃元是否職司系爭標線之規劃、設置、修護暨定義？核無
    再予調查之必要；又兩造其餘攻擊防禦方法及舉證，經審酌
    後與判決結果不生影響，爰不再逐一論駁，附此敘明。
丙、結論：本件原告之訴，為一部有理由，一部無理由，依民事
    訴訟法第78條、第79條、第85條第2項，判決如主文。
中    華    民    國    98    年    9     月    2     日
                    民事第十四庭
                        審判長法  官  張  蘭
                              法  官  黃麟倫
                              法  官  鄭純惠
正本係照原本作成。
如不服本判決，應於收受送達後20日內向本院提出上訴書狀，其
未表明上訴理由者，應於提出上訴後20日內向本院補提理由書狀
（均須按他造當事人之人數附繕本）上訴時應提出委任律師或具
有律師資格之人之委任狀；委任有律師資格者，另應附具律師資
格證書及釋明委任人與受任人有民事訴訟法第466條之1第1 項但
書或第2項（詳附註）所定關係之釋明文書影本。
中    華    民    國    98    年    9     月    3     日
                              書記官  劉麗芬
附註：
民事訴訟法第466條之1（第1項、第2項）：
對於第二審判決上訴，上訴人應委任律師為訴訟代理人。但上訴
人或其他法定代理人具有律師資格者，不在此限。
上訴人之配偶、三親等內之血親、二親等內之姻親，或上訴人為
法人、中央或地方機關時，其所屬專任人員具有律師資格並經法
院認為適當者，亦得為第三審訴訟代理人。


司法院資訊處製作；財團法人民間司法改革基金會備份。
